【裁判字號】    88,家訴,97
【裁判日期】    890428
【裁判案由】    確認繼承權存在
【裁判全文】
臺灣臺北地方法院民事判決  八十八年度家訴字第九七號
    原      告  乙○○
    訴訟代理人  劉源仁
    被      告  行政院國軍退除役官兵輔導委員會台北市榮民服務處
                        設台北市○○○路一號
    法定代理人  甲○○  住台北市○○○路一號
    訴訟代理人  羅子武律師
右當事人間請求確認繼承權存在事件，本院判決如左：
    主      文
確認原告對徐曾沛之遺產有繼承權存在。
訴訟費用由被告負擔。
    事      實
甲、原告方面：
  一、聲明：如主文所示。
  二、陳述：原告於民國五十年九月間，曾與被繼承人徐曾沛在台北市結婚，當天席開兩桌
      ，原告之至親及曾沛之長官同事曾共襄盛舉，雖席間未有主婚人及證婚人之設，亦足
      使不特定之人有共見共聞之狀態。婚後夫妻共同生活達三十五年之至久，直至徐曾沛
      去逝，此為軍中及鄰里所公認。徐曾沛已於八十五年五月四日死亡，其弟徐曾淵並依
      法對其遺產為拋棄繼承，已經法院准予備查在案，則原告身為被繼承人之配偶，依法
      對其遺產自有繼承之權利，詎被告竟以原告與徐曾沛未曾辦理結婚登記為由，因而否
      認原告此項權利，於情於法殊有未合，為此提起本訴。
  三、證據：提出戶籍謄本、土地登記簿謄本、房屋稅繳款書、國防部總務局眷舍居住憑證
      、國軍眷舍管理表等為證，並聲請傳喚證人陶誠、陶乃永。
乙、被告方面：
  一、聲明：同意原告之請求。
  二、陳述：原告與被繼承人係夫妻關係，已為軍中及眷村鄰里所共知。
丙、本院依職權訊問證人徐曾淵，並囑託台灣高雄地方法院訊問證人陶乃永，並依職權調閱
    本院八十五年度繼字第三六九號眷宗。
    理      由
甲、得心證之理由：
  一、本件原告主張曾於五十年九月間與徐曾沛結婚，婚後並共同生活近三十五年，此為鄰
      里所共知，而徐曾沛於八十五年五月四日死亡，留有遺產，其弟徐曾淵已對該項遺產
      為拋棄繼承之事實，業據原告提出前開證據為證，並經本院訊問證人陶誠、徐曾淵，
      囑託台灣高雄地方法院訊問證人陶乃永，均經結證屬實，且經本院調閱上開卷宗查明
      屬實，又為被告所不爭執，堪信為實。
  二、按被繼承人之配偶及其兄弟依其繼承順序及應繼分之不同，分別有繼承遺產之權利。
      如其兄弟一旦為拋棄繼承時。則該配偶之應繼分即因而獲增，此觀諸民法第一千一百
      三十八條、一千一百四十四條、一千一百七十四條、一千一百七十六條之各項規定即
      明。
  三、又按結婚應有公開之儀式及二人以上之證人，且結婚不以登記為其成立及生效要件，
      此揆諸民法第九百八十二條甚明。而該條所謂之「公開儀式」，係指當事人應行定式
      之禮儀，使不特定人得以共見共聞其結婚者而言，又所謂之「二人以上之證人」，祗
      需具有行為能力，在場親見而願證明者等已足，並不以證婚人為限，此觀諸最高法院
      十八年上字第二０七二號、五十一年台上字第五五一號判例自明。本件原告與被繼承
      人所舉行之婚禮，縱使無主婚及證婚人之設，惟既有二人以上之證人且有使不特定人
      有共見共聞之狀態，甚且夫妻二人長時間共同生活之事實已為軍中及鄰里所共認，則
      雖其結婚未履行戶政登記，仍難謂其結婚不生效力。
      查原告之夫徐曾沛既於八十五年五月四日死亡，而其弟徐曾淵亦已拋棄繼承，則原告
      以配偶身分主張對徐曾沛之遺產確認有繼承之權，依法自無不合，應予准許。
  四、結論：本件之訴為有理由，並依民事訴訟法第七十八條，判決如主文。
中        華        民        國   八十九   年      四       月    二十八     日
                                        家事法庭法      官  彭南元
右正本證明與原本無異。
如不服本判決，應於判決送達後廿日之不變期間內，向本院提出上訴狀。
中        華        民        國   八十九   年      五       月      一       日
                                                書  記  官  范國燥


司法院資訊處製作；財團法人民間司法改革基金會備份。
